臺灣高等法院臺南分院民事判決
109年度重上字第100號
上  訴  人  蔡雅幼  


訴訟代理人  沈聖瀚    律師
被上訴人    大阪屋企業股份有限公司

兼法定代理  
人          張福來  

前列共同
訴訟代理人  施承典    律師
上列當事人間請求給付借款等事件，上訴人對於中華民國109年9
月23日臺灣臺南地方法院第一審判決(108年度重訴字第272號)提
起上訴，本院於110年7月20日言詞辯論終結，判決如下：
    主  文
上訴駁回。
第二審訴訟費用由上訴人負擔。
    事實及理由
一、上訴人主張略以：
　㈠訴外人劉金水(即上訴人之夫)依被上訴人張福來之指示，將
    劉金水存放在松戶企業有限公司(下稱松戶公司)之系爭玉山
    銀行○○分行帳戶新台幣(下同)500萬元，於104年5月12日以
    松戶公司名義匯款500萬元至被上訴人張福來所管理使用之
    松戶公司之合作金庫商業銀行股份有限公司（下稱合作金庫
    ）○○○分行帳號0000000000000號帳戶，被上訴人大阪屋企業
    股份有限公司(下稱大阪屋公司）並開立支票交由劉金水收
    執，嗣於107年3月10日開立票面金額378萬元、票據號碼：H
    A0000000號支票1紙（下稱系爭378萬元支票）交由劉金水更
    換之，惟被上訴人大阪屋公司迄今仍未償還上開借款378萬
    元。
  ㈡又劉金水前因被上訴人張福來以資金需求為由向其借款，而
    於107年12月5日自其玉山銀行○○分行帳號0000-000-000000
    號帳戶，轉帳匯款150萬元至被上訴人張福來指定之帳戶，
    被上訴人張福來並於同年月20日開立票面金額150萬元、票
    據號碼NG0000000號支票1紙（下稱系爭150萬元支票）交由
    劉金水收執，惟被上訴人張福來迄今仍未償還上開150萬元
    支票款及利息。
  ㈢劉金水已於108年8月1日將其對被上訴人大阪屋公司之債權37
    8萬元、對被上訴人張福來之債權150萬元讓與上訴人，並於
    同年8月2日以存證信函將債權讓與之情事通知被上訴人，催
    告被上訴人應於函到15日內清償，然其迄未清償。爰依消費
    借貸之法律關係請求被上訴人大阪屋公司給付378萬元本息
    ，依票據之法律關係請求被上訴人張福來給付150萬元本息
    。原審為其敗訴判決，尚有未合，因此提起上訴，並聲明：
     ⒈原判決駁回上訴人後開之訴部分廢棄。⒉被上訴人大阪屋
    公司應給付上訴人378萬元及自起訴狀繕本送達之翌日(即10
    9年11月19日)起至清償日止，按週年利率5％計算之利息。⒊
    被上訴人張福來應給付上訴人150萬元，及自起訴狀繕本送
    達之翌日(即109年11月19日)起至清償日止，按週年利率6％
    計算之利息。
二、被上訴人則抗辯：
  ㈠大阪屋公司部分：上訴人主張其配偶劉金水借款500萬元給大
    阪屋公司，然其給付對象卻係松戶公司，日期為104年5月12
    日，與大阪屋公司所簽發之系爭378萬元支票之金額及時間
    不符，若有借款情事，借款人亦應係松戶公司，何能證明大
    阪屋公司曾向劉金水借款之事實。另系爭378萬元支票無法
    證明大阪屋公司向劉金水借款，劉金水已無債權可供讓與上
    訴人，且該支票之原因關係已不存在。上訴人依消費借貸之
    法律關係，請求大阪屋公司給付378萬元，為無理由。
　㈡張福來部分：
  ⒈上訴人於96年間向其兄蔡紘宗、松戶公司購買原臺南市○○區○
    ○段0000000地號土地(權利範圍：全部，下稱系爭土地)、同
    段00000建號建物即門牌號碼新營市○○里○○路000號(權利範
    圍：全部，下稱系爭房屋，合稱系爭房地)，買賣合約書上
    固記載買賣價金3,000萬元，惟實際價金為2,600萬元。而上
    訴人以系爭房地向銀行貸款1,800萬元，將該貸款先償還松
    戶公司之增建工程款550萬元，其餘1,250萬元才支付買賣價
    金，故上訴人尚有買賣價金1350萬元未為清償（合約書雖記
    載蔡雅描收款定金100萬元、簽約金200萬元、支付170萬元
    ，此乃因上訴人與銀行已談妥貸款，上訴人雖尚未支付款項
    ，然契約雙方均係至親，乃先由蔡雅描書寫已收上述款項，
    以利貸款作業，然實際上上訴人均未給付）。上述買賣價金
    ，土地占70％，房屋占30％，故蔡紘宗對上訴人尚有945萬元
    （計算式：1,350萬元×70％）債權未受清償，倘上訴人對未
    支付上述定金100萬元、簽約金200萬元及170萬元乙節有所
    爭執，蔡紘宗至少尚有債權616萬元【計算式：1,350萬元－1
    00萬元－200萬元－170萬元）×70％＝616萬元】。蔡紘宗已將其
    對上訴人之債權其中200萬元讓與張福來。
　⒉張福來固簽發系爭150萬元支票，張福來受該之200萬元債權
    與上訴人之150萬元票據債權為抵銷，則上訴人對張福來已
    無150萬元票據債權存在等語。
　㈢聲明：上訴駁回。
三、兩造不爭執事項：
  ㈠上訴人係劉金水之妻，兩人於108年8月1日簽立債權讓與契約
    書，由劉金水將對松戶公司之2000萬元債權(已和解)、被上
    訴人大阪屋公司之378萬元債權、被上訴人張福來之150萬元
    債權，讓與上訴人(原審補字卷第21頁)。
　㈡劉金水為松戶公司登記之法定代理人，亦曾為被上訴人大阪
    屋公司登記之法定代理人，惟於108年11月7日，被上訴人大
    阪屋公司之法定代理人已變更登為被上訴人張福來(原審卷1
    第49-52、75、79頁)。
　㈢松戶公司曾於107年3月20日開立票面金額1000萬元、票據號
    碼JB0000000號之支票1紙(下稱系爭1000萬元支票)交與劉金
    水，付款人為第一銀行○○分行，帳號為000000000號(原審補
    字卷第31頁)。簽發此支票時，松戶公司支票大小章在張福
    來持有中。
  ㈣松戶公司曾於106年9月24日，開立票面金額800萬元、票據號
    碼JB0000000號支票1紙(下稱系爭800萬元支票)交與劉金水
    ，付款人為第一銀行○○分行，帳號為000000000號(原審補字
    卷第31頁)。簽發此支票時，松戶公司支票大小章在張福來
    持有中。
  ㈤松戶公司曾於107年4月5日，開立票面金額200萬元、票據號
    碼JB0000000號支票1紙(下稱系爭200萬元支票)交與劉金水
    ，付款人為第一銀行○○分行，帳號為000000000號(原審補字
    卷第31頁)。簽發此支票時，松戶公司支票大小章在張福來
    持有中。
　㈥被上訴人松戶公司於104年5月12日，自其系爭玉山銀行新營
    分行帳戶，轉帳500萬元至被上訴人松戶公司之合作金庫商
    業銀行○○○分行之0000000000000號帳戶(原審補字卷第35-37
    頁)。
  ㈦被上訴人大阪屋公司曾於107年3月10日，開立票面金額378萬
    元、票據號碼：HA0000000號支票1紙(下稱系爭378萬元支票
    )交與劉金水，付款人為第一銀行○○分行，帳號為000000000
    號(原審補字卷第32頁)。簽發此支票時，大阪屋公司支票大
    小章在張福來持有中。
  ㈧劉金水之玉山銀行○○分行0000000000000號帳戶，於107年12
    月5日，曾轉帳150萬元至被上訴人張福來之帳戶(原審補字
    卷第39頁)。
  ㈨被上訴人張福來於107年12月20日，開立票面金額150萬元、
    票據號碼NG0000000號支票1紙(下稱系爭150萬元支票)交與
    劉金水，付款人為合作金庫商業銀行○○○分行，帳號為00000
    -0號(原審補字卷第32頁)。
  ㈩依劉金水與被上訴人張福來授權書記載雙方於108年2月10日
    簽立授權書1紙（實際簽立日期於108年5月28日），內容如
    下：本人為被上訴人大阪屋公司及松戶公司名義上法定代理
    人，惟對外業務仍應以本人名義為之。為此爰授權被上訴人
    張福來先生，得全權以本人名義處理被上訴人大阪屋公司及
    松戶公司之業務，包括但不限於得代理本人名義簽署上揭公
    司之契約、用印、開立支票或處分上揭公司之財產，被上訴
    人張福來並應於合法及授權範圍內，執行上揭事務，不得有
    任何致本人發生損害之行為，否則被上訴人張福來均應自行
    負責，與本人無關(原審卷1第77頁)。
  上訴人與被上訴人松戶公司、蔡紘宗(上訴人之兄)於96年6月
    20日簽立不動產買賣合約書，約定由上訴人購買系爭房地，
    買賣價金為3000萬元(原審卷1第81頁)。
　系爭房屋於96年6月14日，以第一次登記之名義，登記在上訴
    人名下；系爭土地於96年8月24日，以買賣之名義，由蔡紘
    宗移轉登記至上訴人名下(原審卷1第59-60、241-255頁、原
    審卷2第41-45頁)。
  松戶公司曾於106年1月13日，以其在臺南市○○區○○街之0棟房
    屋為擔保，上訴人則為連帶保證人，向玉山銀行○○○分行申
    請1850萬元之短期擔保透支貸款，嗣該行於106年2月17日放
    款1850萬元至被上訴人松戶公司之系爭玉山銀行○○帳戶(原
    審補字卷第33頁、原審卷第7-33頁)。
四、兩造爭執之事項：
  ㈠上訴人主張其對被上訴人大阪屋公司有378萬元之借款債權存
    在，大阪屋公司應負清償之責，有無理由？
  ㈡上訴人依票據法律關係請求被上訴人張福來給付150萬元，有
    無理由？
五、本院之判斷：
　㈠關於爭執事項㈠：
　⒈按當事人主張有利於己之事實者，就其事實有舉證之責任，
    民事訴訟法第277條前段定有明文。當事人主張有金錢借貸
    關係存在，須就其發生所須具備之特別要件即金錢之交付及
    借貸意思表示互相一致負舉證之責任，若僅證明有金錢之交
    付，未證明借貸意思表示互相一致者，尚不能認為有金錢借
    貸關係存在。上訴人主張被上訴人大阪屋公司原積欠劉金水
    378萬元借款，劉金水將該借款債權讓與伊，而被上訴人大
    阪屋公司迄未清償等情，固提出玉山銀行匯款申請書、松戶
    公司之上開玉山銀行○○分行存摺明細、劉金水大阪屋公司開
    立之上開378萬元之支票、債權讓與契約書為憑（見原審補
    字卷第32、35-37頁、21頁），然為被上訴人大阪屋公司所
    不認。經查：
　⑴松戶公司於104年5月12日，自系爭玉山銀行○○分行帳戶，轉
    帳500萬元至松戶公司之合作金庫商業銀行○○○分行之000000
    0000000號帳戶；嗣於107年3月10日，被上訴人大阪屋公司
    開立系爭378萬元支票交與劉金水乙情，為兩造所不爭執，
    自實真實。
  ⑵上訴人固主張上開500萬元係劉金水所有，然並未舉證證明為
    何劉金水所有之500萬元會存在松戶公司之系爭玉山銀行○○
    分行帳戶內，且該500萬元係轉帳至被上訴人松戶公司之上
    揭帳戶而非被上訴人大阪屋公司之帳戶，與被上訴人大阪屋
    公司有何干係？簽發及持有支票之原因多端，單憑持有系爭
    378萬元支票，且劉金水為該支票開立時之被上訴人大阪屋
    公司負責人，本有開立該支票之權利，縱簽發此支票時，大
    阪屋公司支票大小章在張福來持有中，劉金水取得大阪屋公
    司簽發之支票，亦無法據以認劉金水與大阪屋公司間有何借
    貸契約存在。再者，本院向財政部南區國稅局新營分局調取
    大阪屋公司104至107年間資產負債表等資料，經核並無大阪
    屋公司向股東劉金水借款之股東往來之任何記載，有該分局
    110年1月22日，南區國稅新營銷售字第1101120278號及檢附
    之大阪屋公司資產負債表等相關資料在卷可參（見本院卷一
    第207-223頁)，益徵上訴人主張被上訴人大阪屋公司有向劉
    金水借款，難以採信。是上訴人主張受讓劉金水對被上訴人
    大阪屋公司之借款債權，請求被上訴人大阪屋公司給付378
    萬元及法定遲延利息，尚屬無據。
  ㈡關於爭執事項㈡：
　⒈按票據為絕對的有價證券，其權利之行使與支票之占有，在
    票據法上有不可分離之關係，是執票人倘喪失票據時，在未
    回復其占有之前，即不得對於票據債務人行使票據上之權利
    ，提起請求支付票據金額之訴 (原最高法院44年台上字第21
    7號判例參照) 。
　⒉上訴人固主張其受讓劉金水對被上訴人系爭150萬元支票債權
    云云。然查上訴人於原審僅提出系爭150萬元之支票影本，
    並無支票正本。而系爭150萬元支票正本，於本件言詞辯論
    期日係由劉金水當庭提出(連同不爭執事項㈢至㈤、㈦所示支票
    及系爭150萬支票均由劉金水保管中而當場提出)並陳稱支票
    均在其持有中，以蔡雅幼帳戶提示，因為我們是夫妻，我交
    給蔡雅幼提示，退票後支票都在我持有當中…，應該是108年
    交給我，其讓與150萬元債權依「債權讓與契約書」等語(見
    本院卷二第303頁）。雖劉金水又翻異前詞稱今天(110年7月
    20日)才交給我云云（見本院卷二第304頁)，倘系爭支票已
    轉讓與上訴人且均在上訴人持有中，不可能由劉金水當庭提
    出並表示該支票均在其持有中。足見上訴人行使本件票據請
    求權時，並未占有系爭支票，自不得對於票據債務人行使票
    據上之權利，是上訴人依票據之法律關係請求被上訴人張福
    來給付150萬元本息，即屬無據，不應准許。
六、綜上所述，上訴人主張依債權讓與、消費借貸及票據法律關
    係，請求被上訴人大阪屋公司應給付378萬元及自起訴狀繕
    本送達之翌日起至清償日止，按週年利率5％計算之利息；被
    上訴人張福來應給付150萬元，及自起訴狀繕本送達之翌日
    起至清償日止，按週年利率6％計算之利息，為無理由，不應
    准許。從而原審所為上訴人敗訴之判決，就大阪屋公司給付
    借款部分並無不合，就張福來給付票款所持理由雖與本院不
    同，惟結論並無二致，仍應予維持。上訴論旨指摘原判決不
    當，求予廢棄改判，為無理由，應駁回其上訴。
七、本件事證已臻明確，兩造其餘之攻擊或防禦方法及所用之證
    據，經本院斟酌後，認為均不足以影響本判決之結果，爰不
    逐一論列，附此敘明。
八、據上論結，本件上訴為無理由，依民事訴訟法第449條第1項
    、第2項、第78條，判決如主文。
中　　華　　民　　國　　110 　年　　8 　　月　　3　　日
                  民事第一庭  審判長法  官  丁振昌

                                    法  官  蔡孟珊

                                    法  官  李素靖
上為正本係照原本作成。
上訴人如不服本判決，應於收受送達後20日內向本院提出上訴書
狀，其未表明上訴理由者，應於提出上訴後20日內向本院補提出
理由書狀（均須按他造當事人之人數附繕本），上訴時應提出委
任律師或具有律師資格之人之委任狀；委任有律師資格者，另應
附具律師資格證書及釋明委任人與受任人有民事訴訟法第466條
之1第1項但書或第2項（詳附註）所定關係之釋明文書影本。如
委任律師提起上訴者，應一併繳納上訴審裁判費。
被上訴人不得上訴。　　　　　　　　　　　　　　　　　
中　　華　　民　　國　　110 　年　　8 　　月　　3 　　日
　　　　　　　　　　　　　　
　　　　　　　　　　　　　　        書記官  高曉涵
　　　　　　　　　　　　　　
【附註】
民事訴訟法第466條之1：
⑴對於第二審判決上訴，上訴人應委任律師為訴訟代理人。但上
  訴人或其法定代理人具有律師資格者，不在此限。
⑵上訴人之配偶、三親等內之血親、二親等內之姻親，或上訴人
  為法人、中央或地方機關時，其所屬專任人員具有律師資格並
  經法院認為適當者，亦得為第三審訴訟代理人。
民事訴訟法第466條之2第1項：
  上訴人無資力委任訴訟代理人者，得依訴訟救助之規定，聲請
　第三審法院為之選任律師為其訴訟代理人。